【裁判字號】    95,交聲,136
【裁判日期】    951024
【裁判案由】    違反道路交通管理處罰條例聲明異議
【裁判全文】
臺灣花蓮地方法院交通事件裁定         95年度交聲字第136號
原處分機關  交通部公路總局臺北區監理所花蓮監理站
異  議  人  甲○○
上列異議人因違反道路交通管理處罰條例案件，對於交通部公路
總局臺北區監理所花蓮監理站於95年 9月14日所為之處分（原處
分案號：花監違字第裁44-P00000000號），聲明異議，本院裁定
如下：
    主  文
異議駁回。
    理  由
一、按道路交通管理處罰條例第40條第 1項原規定：「汽車駕駛
    人，行車速度，超過規定之最高時速，或低於規定之最低時
    速，或裝用測速雷達感應器者，處新臺幣一千二百元以上二
    千四百元以下罰鍰；其感應器沒入之。前項行為，如應歸責
    於汽車所有人者，並吊扣其汽車牌照一個月」；同條例第65
    條第1 項原規定：「汽車所有人、駕駛人違反道路交通管理
    ，經主管機關裁決後逾十五日未向管轄地方法院聲明異議，
    或其聲明異議經法院裁定確定，而不依裁決或裁定繳納罰鍰
    或不繳送汽車牌照、駕駛執照者，依左列規定處理之：一、
    經處分吊銷汽車牌照或駕駛執照者，由公路主管機關逕行註
    銷。二、經處分吊扣汽車牌照或駕駛執照者，按其吊扣期間
    加倍處分；仍不依限期繳送汽車牌照或駕駛執照者，吊銷其
    汽車牌照或駕駛執照。三、罰鍰不繳者，按其罰鍰數額，易
    處吊扣汽車牌照或駕駛執照一個月至三個月；不依期限繳送
    汽車牌照或駕駛執照者，吊銷其汽車牌照或駕駛執照」。惟
    上開二法條嗣均經立法院修正，由總統公布，並經行政院於
    95年7 月1日明令施行。其中第40條第1項修正為：「汽車駕
    駛人，行車速度，超過規定之最高時速，或低於規定之最低
    時速，除有第四十三條第一項第二款情形外，處新臺幣一千
    二百元以上二千四百元以下罰鍰」；第65條第1 項經修正為
    ：「汽車所有人、駕駛人違反本條例，經主管機關裁決後逾
    二十日未向管轄地方法院聲明異議，或其聲明異議經法院裁
    定確定，而不依裁決或裁定繳納罰鍰或不繳送汽車牌照、駕
    駛執照者，依下列規定處理之：一、經處分吊銷汽車牌照或
    駕駛執照者，由公路主管機關逕行註銷。二、經處分吊扣汽
    車牌照或駕駛執照者，按其吊扣期間加倍處分；仍不依限期
    繳送汽車牌照或駕駛執照者，吊銷其汽車牌照或駕駛執照。
    三、罰鍰不繳納者，依法移送強制執行」，均合先敘明。
二、原處分意旨略以：異議人甲○○於民國93年10月30日15時許
    ，駕駛其所有之PH-1122號自小客車，行經台11線47K處，行
    車速度，超過規定之最高時速二十公里以上，乃依道路交通
    管理處罰條例第40條第 1項、第63條第1項第1款之規定，裁
    處罰鍰新台幣2400元並記違規點數1點。
三、異議意旨略以：本件因監理所之行政疏失，即裁決書於違規
    後2 年11月才開出，致伊於95年9月19日收到裁決書，95年9
    月28日前往監理站欲辦理吊扣執照而不能辦理云云。
四、按：（一）道路交通管理處罰條例對違規行為之處罰，依其
    情節輕重，本有罰鍰、吊扣、吊銷駕駛執照等各種處分。而
    依修正前之道路交通管理處罰條例第65條第1項第3款之立法
    意旨以觀，其中所謂「吊扣駕駛執照」或「吊銷駕駛執照」
    之處分，均係在「汽車所有人、駕駛人違反本條例，經主管
    機關裁決後逾二十日未向管轄地方法院聲明異議，或其聲明
    異議經法院裁定確定，而不依裁決或裁定繳納罰鍰或不繳送
    汽車牌照、駕駛執照」時，始循序進行之「易處處分」，本
    即含有極為明顯之加重處罰性質。即「罰鍰不繳」者，始按
    其罰鍰數額，易處「吊扣」駕駛執照；仍「不按期限繳送駕
    駛執照者」，始「吊銷」其駕駛執照。是所謂「吊扣」、「
    吊銷」，均係在違規後不繳納罰鍰之情形下，依序而有「吊
    扣」、「吊銷」之處分，從而，「吊扣」、「吊銷」等處分
    均較「罰鍰」為重，不言可喻。（二）又該條之立法，因係
    就「不繳罰鍰」之行為予以易科，惟是否繳納罰鍰，本屬行
    政罰之執行範疇，與當事人原應受交通違規行為之處罰並不
    直接相關，祇因行為人事後未繳納罰鍰，即逕因「易處」之
    結果，變更為違反道路交通管理處罰條例所規定之「吊扣」
    或「吊銷」駕駛執照之加重處罰，無異將行政罰之執行部分
    ，與違反道路交通管理處罰條例違規行為之實體處罰予以混
    淆，致久為民眾所詬病，從而上開之修法乃將易處「吊扣」
    、「吊銷」等規定均予刪除，而將第65條第1項第3款修正為
    ：「罰鍰不繳納者，依法移送強制執行」，此參酌該條之修
    正理由即明。是比較新舊法輕重之結果，有關「汽車駕駛人
    ，行車速度，超過規定之最高時速」之處罰，自應以修正後
    之「新法」較修正前之「舊法」為輕。而依行政罰法第5 條
    明定：「行為後法律或自治條例有變更者，適用行政機關最
    初裁處時之法律或自治條例。但裁處前之法律或自治條例有
    利於受處罰者，適用最有利於受處罰者之規定」，從而，有
    關行車超速之處罰，於此新舊法比較適用之場合，即應論以
    修正後之「新法」處罰，亦屬法理之必然。（三）另所謂法
    律輕重之比較，係依法律整體規定所為之形式觀察，並不因
    受處分人片面之主觀認知不同而有異。換言之，縱行為人依
    其個人之特殊理由，或認為寧可易科「吊扣」或「吊銷」執
    照，較繳納罰鍰更為有利，亦不得逕予要求免予繳納罰鍰而
    更換為易科「吊扣」或「吊銷」駕駛執照。蓋易處「吊扣」
    、「吊銷」汽車駕駛執照之處分，本即係受處分人「不依裁
    決或裁定繳納罰鍰或不繳送汽車牌照、駕駛執照者」所生之
    加重處罰，係立法機關授權裁決機關於一定之原因與條件下
    ，得依職權之裁量事項，屬於裁決機關之權限，並非異議人
    於違反道路交通管理處罰條例第40條第1 項後，得以自由選
    擇違反之法律效果，尤不得與新舊法輕重之比較適用混為一
    談，亦併此敘明。
五、經查：本件受處分人（即異議人）甲○○確有前述駕車行車
    速度超過規定最高時速二十公里以上之違規行為，此為異議
    人甲○○所不爭執，則裁決機關於95年 9月14日裁決時，依
    修正施行後之道路交通管理處罰條例第40條第 1項、第63條
    第1項第1款規定，裁處異議人罰鍰新台幣2400元，並記違規
    點數 1點，罰緩逾期不繳納，依法送強制執行，於法並無不
    合。異議人以裁決機關因遲誤竟於修法後才裁決，致其不能
    辦理吊扣駕照為理由，聲明異議，揆諸前述說明，其異議為
    無理由，應予駁回。
四、依道路交通案件處理辦法第19條，裁定如主文。
中    華    民    國    95    年    10    月    24    日
                        臺灣花蓮地方法院交通法庭
                                  法  官  蔡勝雄
上列正本證明與原本無異。
如對本裁定不服，應於送達後5 日內，向本院提出抗告狀（應抄
附繕本）
                                  書記官  陳瑩萍
中    華    民    國    95    年    10    月    27    日


司法院資訊處製作；財團法人民間司法改革基金會備份。
